臺灣高等法院臺中分院民事判決　 九十一年度保險上易字第五號
　　上 訴 人　　 財團法人汽車交通事故特別補償基金
　　法定代理人　 甲 ○ ○
　　訴訟代理人　 己 ○ ○
　　　　　　　　 乙 ○ ○
　　　　　　　　 丙 ○ ○
　　被上訴人　　 戊 ○ ○
　　　　　　　　 丁 ○ ○
右當事人間請求侵權行為損害賠償事件，上訴人對於中華民國九十年十二月十八日台
灣彰化地方法院九十年度保險字第三０號第一審判決，提起上訴，本院判決如左：
    主    文
原判決關於上訴人敗訴部分廢棄。
被上訴人戊○○應再給付上訴人新台幣柒萬玖仟貳佰元及自民國九十年八月一日起至
清償日止，按年息百分之五計算之利息。
被上訴人丁○○應給付上訴人新台幣伍拾伍萬肆仟肆佰元，及自民國九十年七月廿八
日起至清償日止，按年息百分之五計算之利息，並與被上訴人戊○○負連帶給付之責
。
第一審訴訟費用除確定部分外及第二審訴訟費用由被上訴人連帶負擔。
    事    實
甲、上訴人方面：
一、聲明：（一）原判決不利於上訴人部分廢棄。（二）被上訴人戊○○、丁○○應
    連帶給付上訴人新台幣（下同）五十五萬四千四百元，及自起訴狀繕本送達之翌
    日起至清償日止，按週年利率百分之五計算之利息。（三）第一、二審訴訟費用
    由被上訴人負擔。
二、陳述：除與原判決記載相同者予以引用外，補稱略以：
   （一）被上訴人丁○○應就「未允許加害人使用其汽車」之事實負舉證責任：依
         強制汽車責任保險法第三十九條第五項之規定，上訴人對於被上訴人洪玉
         霜行使同條第二項求償權之規定，於加害人未經被上訴人丁○○允許使用
         其汽車之情形，固不適用之，惟該「加害人未經被上訴人丁○○允許使用
         其汽車」之事實，係有利於被上訴人丁○○之事實，依民事訴訟法第二百
         七十七條規定之舉證原則，即應由被上訴人丁○○負舉證之責。且抑，參
         照該條項之立法理由係「於汽車遭竊或其他未經汽車所有人允許而由加害
         人自行駕車之情形，免除對汽車所有人之代位求償權，爰為第五項規定。
         」，即在加害人無權使用汽車之情形下，汽車所有人始例外不受追償；惟
         查本件加害人之使用系爭汽車，並非「未經允許」之無權使用情形，即在
         「間接允許」之情形下，依法汽車所有人仍應負責，凡此原審認事用法均
         有違誤。
   （二）被上訴人戊○○就本件交通肇事應負七成責任：查本件事故係被上訴人洪
         洪忠駕車行經肇事之閃黃燈交岔路口，轉彎車未讓直行車先行以致肇事，
         為肇事主因，參照台北市產物保險商業同業公會「汽車保險肇責分攤處理
         原則」第貳、三、Ｂ之十六，應以負七成肇事責任為允洽，原判決未斟酌
         於此，究嫌速斷。
三、證據：除援用原審提出者外，補提董事會會議記錄影本一件、台北市產物保險商
　　業同業公會「汽車保險肇責分攤處理原則」影本乙份、萬通銀行匯入匯款通知單
　　影本一件為證。
乙、被上訴人戊○○部分：
一、聲明：上訴駁回。
二、陳述：除與原判決記載相同者予以引用外，補稱略以：
    被上訴人並無財產可賠償上訴人。當時向被上訴人丁○○借車是因被上訴人之駕
    照、車牌被吊扣，要去辦理手續取回駕照。
三、證據：援引原審之立證方法。
丙、被上訴人丁○○部分：
一、聲明：上訴駁回。
二、陳述：除與原判決記載相同者予以引用外，補稱略以：
    被上訴人無能力賠償上訴人；被上訴人並不知父親戊○○駕駛被上訴人之車，伊
    在南投做粗工，當時鑰匙放在電視機旁，戊○○係向被上訴人之子拿取鑰匙，而
    被上訴人當時並不在家。
三、證據：援引原審之立證方法。
丁、本院依職權調閱台灣彰化地方法院九十年度交易字第三號刑事卷宗及本院九十一
    年度上字第七九號民事卷宗，並向財政部中區國稅局北斗稽徵所函查戊○○申報
    所得及財產狀況資料。
    理      由
一、上訴人財團法人汽車交通事故特別補償基金法定代理人陳沖於訴訟中變更為甲○
    ○，有上訴人提出財政部台財保字第０九一０七五０七二０號函暨財團法人交通
    事故特別補償基金第二屆第十二次董事會會議記錄影本一件附卷可證，上訴人之
    法定代理人甲○○依民事訴訟法第一百七十一條第一項、第一百七十五條之規定
    聲明承受訴訟，依法應予准許，合先敘明。
二、上訴人主張：被上訴人戊○○於八十九年六月十六日七時五十分許，駕駛被上訴
    人丁○○所有車牌號碼Ｘ二—八五二八號自小客車，沿彰化縣二林鎮○○路由南
　　往北方向駛至南安路交叉路口右轉彎時，應注意轉彎車應讓直行車先行，且依當
　　時情形能注意而竟疏於注意，貿然右轉，不慎撞及由訴外人詹篤所駕駛附載訴外
　　人詹洪尾之車牌號碼ＴＴＤ—一五三號輕型機車，致詹洪尾因而受有腦出血之傷
　　害，致其癱瘓臥床符合一級殘廢，且意識不清，本件經臺灣省彰化縣區車輛行車
　　事故鑑定委員會鑑定結果，認被上訴人戊○○於前開路口右轉不當為肇事主因，
　　依民法第一百九十一條之二規定，應負侵權行為之損害賠償責任，又被上訴人丁
　　○○允借車輛以致肇事，違反保護他人之法律，推定其有過失，是被上訴人二人
　　應連帶負賠償責任。因肇事之Ｘ二─八五二八號自小客車並未投保強制汽車責任
　　險，而訴外人詹篤已向上訴人請求補償並受領七十九萬二千元，依強制汽車責任
　　保險法第三十九條第二項之規定，上訴人即得於上開補償金額內，直接向加害人
　　或車輛所有人求償，因考量本件車禍事故之肇事責任，被上訴人戊○○負肇事主
　　因，訴外人詹篤為負肇事次因，故上訴人依責任比例請求補償金額之七成即五十
　　五萬四千四百元，詎屢經催討均置之不理等情，求為命被上訴人應連帶給付上訴
　　人五十五萬四千四百元及自起訴狀繕本送達翌日起至清償日止，按年息百分之五
　　計算之利息之判決。
    被上訴人戊○○則以：當時係對方開車來撞伊，伊是向女兒即被上訴人丁○○借
    車使用，但丁○○不在，由他兒子拿鑰匙給伊等語；被上訴人丁○○則以：伊當
    時在南投做臨時工，車子放在家裡，父親戊○○要用車時由伊兒子拿鑰匙給他，
    直至接獲通知才知發生本件車禍，伊不負賠償責任等語置辯。
三、上訴人主張被上訴人戊○○駕車行經前揭肇事之閃光黃燈交岔路口，未讓直行車
    先行以致肇事，被上訴人戊○○駕車碰撞詹篤之機車致機車倒地，造成詹篤搭載
    之詹洪尾腦內出血，左半身癱瘓，被上訴人戊○○駕車不慎應負肇事主因，而詹
    篤無照駕駛輕機車行經閃光黃燈交岔路口未減速慢行，小心通過，為肇事次因，
    有八十九年九月九日彰鑑字第八九四三０號臺灣省彰化縣區車輛行車事故鑑定委
    員會函附之鑑定意見書可稽，而本件被上訴人所犯過失傷害刑責，經刑事庭法院
    判處有期徒刑五月確定，復經本院依職權調閱本院九十一年度上字第七九號民事
    卷及台灣彰化地方法院九十年度交易字第七九號刑事卷審認屬實，堪信上訴人之
    主張為真正。
四、按汽車行駛至交岔路口，轉彎車應讓直行車先行，被上訴人戊○○違反此規則致
    肇事端，其以遭對方（指詹篤）自其後方撞及，對方之過失責任較大等語置辯，
    顯不足採。另上訴人主張被上訴人丁○○係車主，允借車輛予被上訴人戊○○以
    致肇事，係違反保護他人之法律，共同不法侵害他人之權利，應連帶負損害賠償
    責任。而被上訴人丁○○則否認出借車輛，並以車輛及車鑰匙放在家裡，伊外出
    工作，其子將鑰匙交予其父戊○○，伊不負賠償責任等語置辯。是本件被上訴人
　　丁○○應否負連帶賠償責任，首應審究者乃伊是否同意被上訴人戊○○使用其所
　　有之汽車。
五、按汽車交通事故發生時，受害人或其繼承人因肇事汽車非強制汽車責任險之被保
    險汽車，致未能依強制汽車責任保險法規定向保險人請求給付保險金者，得在相
    當於強制汽車責任保險法規定之保險金額範圍內，向特別補償基金請求補償，強
    制汽車責任保險法第三十八條第一項第二款定有明文。同法第三十九條第二項並
    規定：「特別補償基金於補償金額範圍內，得直接向加害人或汽車所有人求償」
    ，第五項則規定：「前四項對汽車所有人之規定，於加害人未經汽車所有人允許
    使用其汽車者，不適用之。」是特別補償基金於補償範圍內，得直接向汽車所有
    人求償為原則，倘加害人未經汽車所有人允許使用其汽車，則不得向汽車所有人
    求償為例外。依舉證分配原則，此等例外事由之存在，應由主張此事由存在，認
    不得求償之人即汽車所有人負責舉證。又上開第五項之立法理由稱：「於汽車遭
    竊或其他未經汽車所有人允許而由加害人自行駕車之情形，免除對汽車所有人之
    代位求償權，爰為第五項規定」，該項規定所稱：「加害人未經汽車所有人允許
    使用其汽車者」，自應依此立法理由而為解釋，係指遭竊或其他違反汽車所有人
    意志而使用汽車之情形而言。被上訴人丁○○辯稱：伊父親戊○○向伊借車時伊
    並不知情，乃由其子交付鑰匙與被上訴人戊○○等語，核與被上訴人戊○○所言
    相符，是本件並無竊盜情形之適用；再者，加害人未經被上訴人丁○○允許而使
    用其汽車之事實，乃係有利於被上訴人丁○○，是依民事訴訟法第二百七十七條
    規定之舉證原則，應由被上訴人丁○○負舉證責任。被上訴人丁○○僅空言伊未
    借車予其父親即被上訴人戊○○，迄今未提出任何立證以實其說，是被上訴人丁
    ○○以戊○○之駕駛係屬「加害人未經汽車所有人允許使用其汽車者」而為抗辯
    ，顯不足採。
六、按特別補償基金依前條規定為補償者，視為加害人或汽車所有人損害賠償金額之
    一部分；特別補償基金於補償金額範圍內，得直接向加害人或汽車所有人求償，
    強制汽車責任保險法第三十九條第一、二項分別定有明文。又強制汽車責任保險
    法施行細則第九條規定：「肇事汽車非被保險汽車，特別補償基金依本法第三十
    九條第二項規定，向加害人或汽車所有人求償時，應依該非被保險汽車之肇事責
    任比例計算求償額」。本件被上訴人戊○○駕駛未投保強制汽車責任保險之汽車
    肇事，並有過失致詹洪尾受傷，自應負損害賠償責任，且詹洪尾之夫詹篤已依強
　　制汽車責任保險法第三十八條之規定向上訴人請求並取得七十九萬二千元之補償
　　金，為被上訴人所不爭，據此，上訴人自得依前開法條規定向被上訴人戊○○、
　　丁○○求償前揭已補償之金額，惟詹洪尾係因乘坐詹篤駕駛之機車出事而受傷，
　　應認詹篤係詹洪尾之使用人，因詹篤無照駕駛輕機車行經閃光黃燈交岔路口未減
　　速慢行小心通過，為肇事次因，已如前述，本院斟酌戊○○與詹篤就本件車禍發
　　生之原因力強弱，並參酌台北市產物保險商業同業公會汽車保險肇責分攤原則，
　　認為被上訴人戊○○應負十分之七之過失責任，詹篤應負十分之三之過失責任，
　　則依民法第二百十七條規定適用過失相抵法則，因類推適用同法第二百二十四條
　　之規定，損害賠償權利人之使用人之過失，視同損害賠償權利人之過失，法院得
　　減輕賠償金額，爰減輕被上訴人戊○○百分之三十之賠償金額，又被上訴人丁○
　　○就上開百分之七十之賠償金額即五十五萬四千四百元及法定遲延利息部分，係
　　應負不真正連帶給付之責，即其中有一被上訴人給付上訴人時，他被上訴人即免
　　給付之責任。從而，上訴人請求被上訴人戊○○再給付柒萬玖仟貳佰元及自起訴
    狀繕本送達之翌日即九十年八月一日起至清償日止按年息百分之五計算之利息，
　　丁○○連帶給付五十五萬四千四百元及自起訴狀繕本送達之翌日即九十年七月廿
　　八日起至清償日止按年息百分之五計算之利息，即屬有據，應予准許。原判決僅
　　准上訴人得向被上訴人戊○○請求四十七萬五千二百元及其法定遲延利息，逾此
　　部分之請求認為無理由而予以駁回，且認被上訴人丁○○於本件不負（不真正）
　　連帶賠償之責，尚有未洽。上訴論旨指摘原判決此部分為不當，求予廢棄，為有
　　理由，爰予以廢棄，改判如主文第二、三項所示。
七、本件判決基礎已臻明確，兩造其餘之攻擊防禦方法，核與判決無影響，爰不一一
    論述，併此敘明。
八、據上論結，本件上訴為有理由，依民事訴訟法第四百五十條、第八十五條第二項
    ，判決如主文。
中　　　華　　　民　　　國　　九十一　　年　　　八　　　月　　二十一　　日
~B1民事第一庭審判長法　官　林陳松
~B2　　　　　　　　法　官　鄭金龍
~B3　　　　　　　　法　官　王重吉
右為正本係照原本作成。
不得上訴。
~B 　 　　　　　　書記官　顏子良
中　　　華　　　民　　　國　　九十一　　年　　　八　　　月　　二十二　　日
　　　　　　　　　　　　　　　　　　　　　　　　　　　　　　　　　　　　Ｙ
